【裁判字號】    92,訴,1039
【裁判日期】    920709
【裁判案由】    違反藥事法
【裁判全文】
臺灣高雄地方法院刑事判決                        九十二年度訴字第一三九號
    公  訴  人  臺灣高雄地方法院檢察署檢察官
    被      告  乙  ○
    選任辯護人  劉啟輝律師
右列被告因違反藥事法案件，經檢察官提起公訴（九十一年度偵字第二四一三三號）
，本院判決如左：
    主  文
乙○無罪。
    理  由
一、公訴意旨略以：被告乙○為「石堂中藥行」之負責人，自民國九十年間，擅自製
    造並販售含有西藥成分之不知名之藥粉給甲○○（起訴書誤載為江正民）等不特
    定之人，嗣經甲○○之父江同連於九十一年二月二十五日向高雄縣政府衛生局提
    出檢舉，由高雄市政府衛生局派員於九十一年三月八日至乙○位於高雄市○○區
    ○○里○○路九十九巷十一號住處，查扣黃褐色之不明藥粉，經檢驗發現含有「
    Ｅｔｈｅｎｚａｍｉｄｅ、Ｃｈｌｏｒｚｏｘａｚｏｎｅ、Ｃａｆｆｅｉｎｅ」
    等西藥成分而查獲上情。因認被告乙○涉有違反藥事法第八十二條第一項製造偽
    藥罪及同法第八十三條第一項販賣偽藥罪嫌。
二、按犯罪事實應依證據認定之，無證據不得推定其犯罪事實；復不能證明被告犯罪
    者，應諭知無罪之判決，刑事訴訟法第一百五十四條、第三百零一條第一項分別
    定有明文。又事實之認定，應憑證據，如未能發現相當證據，或證據不足以證明
    ，自不能以推測或擬制之方法，為裁判基礎（最高法院四十年台上字第八六號判
    例參照）。且認定犯罪事實所憑之證據，雖不以直接證據為限，間接證據亦包括
    在內，然無論直接或間接證據，其為訴訟上之證明，需於通常一般之人均不致有
    所懷疑，而得確信其為真實之程度者，始得據為有罪之認定，倘其證明尚未達到
    此一程度，而有合理之懷疑存在時，即無從為有罪之確信，自應為無罪之判決（
    最高法院七十六年台上字第四九八六號判例參照）。其以情況證據（即間接證據
    ）斷罪時，尤須基於該證據在直接關係上所可證明之他項情況事實，本乎推理作
    用足以確證被告有罪，方為合法，不得徒憑主觀上之推想，將一般經驗上有利被
    告之其他合理情況逕予排除（最高法院三十二年上字第六七號判例參照）。本件
    公訴意旨認被告乙○涉犯上開罪嫌，無非以(1)證人甲○○於警訊之證詞；(2)證人
    甲○○之父江同連送驗之中藥粉、及高雄市政府衛生局九十一年四月二十五日第
    ○七二號檢驗成績書乙紙，並江同連填具之申請書、切結書、及所提供被告之名
    片等影本各乙紙；(3)高雄市政府衛生局九十一年三月八日抽查記錄表；(4)被告住
    所及其內之藥材、藥粉照片共三張等，資為論據。
三、訊據被告乙○固坦認確其為「石堂中藥行」之負責人，並曾於九十及九十一年間
    在高雄縣鳳山市五甲夜市擺設攤位之事實不諱，惟堅決否認有上開違反藥事法之
    犯行，辯稱：伊在五甲夜市僅係攤擺販賣海龍、海馬、鹿茸等山產、海產給客人
    浸酒用，並無製造或販賣中藥粉，而衛生局至伊住處發現之藥粉，係伊持他人所
    給之藥方請中藥行磨的，以供自己或救難協會之同事食用，主要是吃操力之傷藥
    ，又「石堂中藥行」原為伊父親經營，後由伊繼承，伊以前有青草鋪之執照，但
    因無意經營，未換有中藥行的牌，至於該名片是以前印製的，僅是名稱好看而已
    ，並無其它意思等語。經查：
  (一)證人甲○○於警訊及本院審理時證稱：伊因有腰、腿部酸痛之宿疾，於九十年底
    在逛五甲夜市時，見有人介紹可治療酸痛之中藥粉，並稱對酸痛有用，所以伊即
    先購買一罐試用，服用方式係早、晚各服用乙次，服用後發覺有效，故再分別於
    九十一年二、三月間，陸續前往購買約四、五次，共買了約十罐，每罐新台幣（
    下同）五百元，因伊想要長期服用該中藥粉，但恐該藥係在夜市購買會有問題，
    並因伊平日在上班，故委由父親江同連送至衛生局化驗，而販售予伊該送驗中藥
    粉之人確係在庭之被告乙○等語（見本院九十二年六月二十五日訊問筆錄）。而
    該中藥粉經高雄市政府衛生局檢驗結果，確含有「Ｅｔｈｅｎｚａｍｉｄｅ、Ｃ
    ｈｌｏｒｚｏｘａｚｏｎｅ、Ｃａｆｆｅｉｎｅ」等西藥成分，有該局九十一年
    四月二十五日第０七二號檢驗成績書附卷可稽。
  (二)然而，高雄縣政府衛生局接獲證人甲○○之父江同連送驗中藥粉，函轉高雄市政
    府衛生局，高雄市政府衛生局即於九十一年三月八日派員前往「石堂中藥行」即
    被告住處調查，僅見該址有蛤蚧、枸杞及羅漢果等中藥材，及一大包重達約二十
    斤之不知名藥粉，並被告稱其有在外設攤買賣，即由衛生人員面囑被告販售藥物
    應依藥事法，申請藥商許可執照始得販售，有高雄縣政府衛生局九十一年三月一
    日衛局藥字第○九一○○○四六二一號函、及高雄市政府衛生局抽查紀錄表在卷
    可按。並證人即到場抽查之高雄市政府衛生局人員丙○○到庭證稱：當時伊等前
    往被告住處，到時發現該處是一個住家並無招牌，後有一位同事打電話請被告回
    來，而裡面擺設有一些中藥材，並詢問被告該中藥材之來源，被告稱是向一位陳
    先生訂貨的，後我們透過中華電信查到該名陳先生為陳志明，後伊等即請陳志明
    到局來說明，陳志明稱他僅出售中藥材，並無出售藥粉，至於被告住處之不知名
    藥粉伊等並無扣案送驗，當時是一位檢舉民眾提供送檢驗的等語（見本院九十二
    年五月二日訊問筆錄）。準此，置於被告住處之不知名藥粉，並無經扣案，應非
    屬前揭檢驗成績書之檢驗客體，另本案中經扣案之藥粉，而經高雄市政府衛生局
    檢驗結果，雖確含有西藥成分之中藥粉，然係由證人甲○○之父江同連所送驗者
    甚明。是公訴人認前揭檢驗成績書之檢驗客體，係由高雄市政府衛生局派員於九
    十一年三月八日前往高雄市○○區○○里○○路九十九巷十一號被告住處，所查
    扣不知名之藥粉，經檢驗發現含有上開西藥成分，容有誤會。又被告確曾經營「
    石堂青草鋪」，並有向山產行等公司行號購買海馬、蛤蚧、鹿茸等山產、海產等
    中藥材，及其確為救援協會員，有被告所提之高雄市政府營利事業登記證乙紙、
    送貨單三張、及中華國際救援協會、高雄市救難協會服務證各乙紙等影本在卷可
    按。
  (三)綜諸上情，證人甲○○雖證稱所送驗上開含西藥成份之中藥粉，係在高雄縣鳳山
    市五甲夜市，向被告乙○所購得，並該中藥粉經鑑別結果，確含有上開西藥成份
    ，且高雄市政府衛生局派員前往被告上址住處抽查時，亦見被告上址住處置放有
    不知名藥粉一大包，惟高雄市政府衛生局人員並未將被告住處之不知名藥粉送驗
    ，鑑別是否確亦含有上開西藥成份，已如前述。且參以憑具自認有利於療效之藥
    單請藥房據此研磨中藥粉供己服用，亦與常理相符。從而，在無其他證據足以佐
    證之情形下，無法據此認定被告住處之不知名藥粉與證人甲○○所提供化驗之中
    藥粉相同，進而認定被告住處之不知名藥粉亦參雜有西藥成分，並為被告持以於
    夜市販賣之物，且亦難僅據證人甲○○片面之證詞，而無其他證據足資證明與事
    實相符之情形下，即認定證人甲○○所送驗中藥粉確係被告所販售。又本件扣案
    藥粉既無證據證明係由被告販售予甲○○，且亦無查獲任何製造偽藥之工具，是
    尚難僅據證人甲○○送驗之藥粉確參雜有西藥成分，即推測被告有製造偽藥之行
    為。至於證人甲○○所提供被告乙○之名片，其上固載有「石堂中藥行」、「乙
    ○」等字樣，然被告迭經偵查、本院審理時均陳稱該中藥行前為父親所開設，伊
    印製名片僅為好看而已等語。又按名片之製作，或為表彰身份，或為商業宣傳，
    或純係興味而為，乃事所常有，且被告確在五甲夜市擺攤販售中藥材，任何人均
    得隨意取得被告之上開名片。從而，非能僅因被告印製「石堂中藥行」之名片，
    且縱令證人甲○○確曾持有被告之名片，然亦不得以此遽推認被告有製作或販賣
    偽藥之犯行。
四、綜右查證，公訴人認被告涉犯上開違反藥事法犯行，所為舉證在客觀上尚未達於
    一般人均不致於有所懷疑，而得確信被告犯罪之程度，本案之證據既尚有合理懷
    疑之存在，且被告所辯亦非無可採，自不得將一般經驗上有利被告之其他合理情
    況逕予排除。此外，復查無其他積極證據足認被告確有公訴人所指之犯行，揆諸
    首揭法條及判例意旨，不能證明被告犯罪，依法應諭知無罪之判決。
據上論斷，應依刑事訴訟法第三百零一條第一項，判決如主文。
本案經檢察官羅水郎到庭執行職務。
中      華      民      國        九十二    年      七    月      九    日
            臺灣高雄地方法院刑事第六庭
                                      法  官   洪榮家
右為正本，係照原本作成。
如不服本判決，應於送達後十日內，向本院提出上訴狀。
                                      書記官    陳寰瑛
中      華      民      國        九十二    年      七    月      九    日


司法院資訊處製作；財團法人民間司法改革基金會備份。
